最高法院民事判決　　　　　　　　　　　　　　　八十八年度台上字第一一九一號
　　上　訴　人　甲○○
　　訴訟代理人　沈榮生律師
　　上　訴　人　乙○○
　　　　　　　　丙　○
　　被 上訴 人　丁○○
　　　　　　　　戊○○
　　　　　　　　己○○
　　　　　　　　庚○○
　　　　　　　　辛○○
　　共　　 同
　　訴訟代理人　蘇吉雄律師
　　　　　　　　陳雅娟律師
右當事人間請求分割共有物事件，上訴人對於中華民國八十七年六月二十二日台灣高
等法院高雄分院第二審判決（八十五年度上字第三四一號），提起上訴，本院判決如
左：
    主  文
原判決廢棄，發回台灣高等法院高雄分院。
    理  由
本件為分割共有物訴訟，其訴訟標的對於共同訴訟之各人必須合一確定，上訴人甲○
○提起上訴，依民事訴訟法第五十六條第一項第一款之規定，其效力及於同造之乙○
○，爰併列之為上訴人，合先明。
次查被上訴人主張：坐落高雄縣大樹鄉○○○段第三九一之四號建面積○‧○五八四
公頃為伊與上訴人甲○○、乙○○共有。應有部分為被上訴人丁○○十六分之七，被
上訴人戊○○、庚○○、己○○各九十六分之七、被上訴人辛○○三十二分之七，上
訴人甲○○、乙○○各十六分之一。同段三九一之五號建面積○‧○六八四公頃為被
上訴人丁○○、戊○○、己○○、庚○○（下稱丁○○等四人）與上訴人甲○○、丙
○共有。應有部分為丁○○十六分之七、戊○○、己○○各九十六分之七、庚○○九
十六分之廿八，上訴人甲○○、丙○各十六分之一。訟爭土地並無因使用目的不能分
割或契約訂有不能分割之期限之情事，兩造又不能達成協議分割方法等情，爰依民法
八百二十四條第二項規定，求為判決分割。
上訴人甲○○則以：伊於系爭第三九一之四號土地之鄰地，即同段第三九一之三號土
地，建有面朝第三九一之四號土地、相鄰系爭同段第三九一之五號土地之房屋，其屋
前不希望為他人所遮障，並欲擴大該屋之使用效益，請求分得如原判決附圖(二)所示Ｋ
部分與屋旁Ｇ部分之土地；上訴人丙○則以：伊於系爭第三九一之五號土地之鄰地，
即同段第三九一之二號土地上建有房屋，且部分房屋占用第三九一之四號土地○‧○
○一四公頃，為能保存現狀，雖同意分割，惟請求分得如第一審判決附圖所示Ｅ部分
各等語，資為抗辯。
原審將第一審判決廢棄，改判如原判決主文第二、三項所示，無非以：被上訴人主張
系爭二筆土地分別為兩造共有，業據提出土地登記簿謄本四份為證，且為上訴人所不
爭執，堪認為真實。又查系爭土地係建地，依其使用目的並無不能分割情事，且兩造
間亦無不分割之約定，又不能達成分割協議，被上訴人請求分割系爭土地，洵屬有據
，應予准許。經審酌結果，系爭土地之分割方法如下：(一)、第三九一之四號土地部分
：甲○○雖主張如原判決附圖(二)所示Ｋ部分○‧○○三七公頃應分割予伊，惟查甲○
○就系爭土地之應有部分為十六分之一，僅能分得○‧○○三七公頃，而丁○○等四
人能分得之部分高達○‧○三八二公頃，如將原判決附圖(一)丙部分土地，分歸該四人
，甲○○在第三九一之三號土地上之房屋，對外仍有適宜之通路，業據其於第一審中
自認屬實。若依甲○○主張之分割方案，將使丁○○等四人之土地割裂，減損其經濟
價值及效用。以兩造對土地利用情形而言，最適當之分割方法，係將如原判決附圖(一)
甲部分面積○‧○一二八公頃，分歸辛○○取得（因辛○○已在該土地上建造廟宇）
，乙部分面積○‧○○三七公頃分歸甲○○取得，丙部分面積○‧○三八二公頃分歸
丁○○等四人依應有部分比例保持共有，丁部分面積○‧○○三七公頃分歸乙○○所
有。此一分割方案，既有利於維持分割後土地之完整性，且有助於提高其經濟效用，
避免形成土地零散及利用價值之減損。爰為如原判決主文第二項所示之分割。(二)、第
三九一之五號土地部分：查如原判決附圖(一)所示Ｅ部分面積○‧○二○六公頃，現為
供通行之既成道路，應由兩造依應有部分之比例保持共有外，道路兩旁之土地由於高
低不一，左側Ｄ部分均為適於建築經濟價值較高之平地，而右側之Ａ、Ｃ、Ｂ部分則
均為山坡地及樹林，在開發利用及經濟效益上，兩側之土地顯有天壤之別，且甲○○
在第三九一－三號土地上之建物，既有適宜之對外聯絡通路，而丁○○等四人就第三
九一之五號土地之應有部分合計高達九十六分之八十四之多，甲○○及丙○之應有部
分各僅有十六分之一，若甲○○分得既成道路左側之平地，而將道路右側之山坡地悉
數分歸丁○○等四人保持共有，對丁○○等四人並不公平，且有違共有人平等之原則
。為兼顧土地完整性與經濟之公平性，甲○○若全部分得左側平地，對他共有人而言
，顯失事理之平，且其上開建物對外本有適宜之通路，甲○○尚無取得如左側平地部
分之必要。又Ｄ部分上之房屋面積○‧○○一四公頃，並非丙○所有，係其姪兒陳訓
躍所占用起造，業據陳訓躍於另案台灣高雄地方法院鳳山簡易庭八十三年度鳳簡字第
二二一四號拆屋還地事件中自認並受敗訴判決確定。丙○主張坐落Ｄ部分之房屋面積
○‧○○一四公頃為其所有，其應分得該部分及附近土地，自無可採。為兼顧土地之
完整性及經濟公平性，爰為如原判決主文第三項所示之分割等詞，為其判斷之基礎。
按定共有物之分割方法，固可由法院自由裁量，不受共有人主張之拘束，但仍應斟酌
當事人之聲明、共有物之性質、經濟效用及全體共有人之利益等公平決定之。共有人
若就共有物在生活上有密不可分之依存關係，倘法院全然不顧，其所定分割方法，是
否符合公平原則，即值推求。查第一審法院於八十四年一月十一日曾到場履勘，勘驗
筆錄之勘驗結果載明：「被告丙○在鄰地第三九一之二號土地建有二樓加強磚造樓房
，有部分建在第三九一之五號土地上」（見第一審卷第五一頁反面、第九至十一行）
。該項勘驗筆錄所附之現況略圖，亦將上訴人丙○占用第三九一之五號土地部分以紅
色予以標明（同上見第五三頁正面）。乃原審未詳為調查審認，僅憑台灣高雄地方法
院鳳山簡易庭八十三年度鳳簡字第二二一四號事件陳訓躍之自認，即為丙○不利之判
斷，已非無可議。又查上訴人甲○○在第三九一之三號土地上建有房屋，面對第三九
一之四號土地並與第三九一之五號土地相鄰，有上開勘驗筆錄勘驗結果之記載及現況
略圖為憑。再依原判決附圖(一)所示，現供道路通行者為該附圖上所示Ｅ部分，則依原
判決附圖(一)分割後，甲○○在第三九一之三號土地上之房屋，無法經由第三九一之四
號土地進出，與第三九一之五號土地上Ｅ部分之道路間，亦有分歸丁○○等四人之Ｄ
部分為界，不能直接進入Ｅ部分之道路。原判決未審酌甲○○於分割後，是否有適宜
之通路，即以甲○○上開建物對外本有適宜之通路，無取得如左側平地部分（原判決
附圖(一)Ｄ部分）之必要，將如原判決附圖(一)所示乙、Ｂ部分歸甲○○，亦非無再斟酌
之餘地。末查法院裁判分割共有物，如依原物數量按其應有部分之比例分配價值顯不
相當者，自應依其價值按應有部分之比例定其分配，方屬公平，本件第三九一之五號
土地如附圖(一)所示左側Ｄ部分，為適於建築經濟價值較高之平地，右側Ａ、Ｃ、Ｂ部
分則為山坡地及樹林，二者在開發利用及經濟效益上有天壤之別，為原審所確定之事
實。惟原審全未顧慮及此，而就系爭土地之面積，按應有部分之比例為分配，顯然忽
略各共有人分得部分經濟上之價值，殊難謂當。上訴論旨，執以指摘原判決不當，求
予廢棄，非無理由。
據上論結，本件上訴為有理由。依民事訴訟法第四百七十七條第一項、第四百七十八
條第一項，判決如主文。
中      華      民      國    八十八    年      六      月      三      日
                              最高法院民事第五庭
                                  審判長法官  蕭  亨  國
                                        法官  吳  正  一
                                        法官  楊  隆  順
                                        法官  陳  淑  敏
                                        法官  黃  義  豐
      右正本證明與原本無異
                                              書  記  官
中      華      民      國    八十八    年      六      月    二十二    日
